【裁判字號】    90,訴,408
【裁判日期】    901130
【裁判案由】    證券交易法
【裁判全文】
臺北高等行政法院判決                              九十年度訴字第四○八號
                              .
    原      告  甲○○
                乙○○
                丙○○
    共      同
    訴訟代理人  戊○○（會計師）
                己○○（會計師）
    被      告  財政部證券暨期貨管理委員會
    代  表  人  朱兆銓（主任委員）住同右
    訴訟代理人  丁○○
右當事人間因證券交易法事件，原告不服財政部中華民國八十九年十二月一日台財稅
第0000000000號訴願決定，提起行政訴訟。本院判決如左：
    主  文
原告之訴駁回。
訴訟費用由原告負擔。
    事  實
一事實概要：
  原告與優鑫實業股份有限公司（以下稱優鑫實業公司，董事長甲○○）、優美椅業
  股份有限公司（以下稱優美椅業公司，法人董事長優鑫實業公司，代表人甲○○）
  、前展科技股份有限公司（以下稱前展科技公司，法人董事長優鑫實業公司，代表
  人林偉修）、優勝國際股份有限公司（以下稱優勝國際公司，法人董事長優美公司
  ，代表人林偉修）、領先國際股份有限公司（以下稱領先國際公司，法人董事長優
  美公司，代表人丙○○）及威鋒國際股份有限公司（以下稱威鋒國際公司，法人董
  事長優美公司，代表人林偉修）係證券交易法第四十三條之一第一項及證券交易法
  第四十三條之一第一項取得股份申報事項要點（以下略稱申報事項要點，民國（下
  同）八十四年九月四日訂定公布，八十七年十月三十一日修正發布）所稱之共同取
  得人，嗣上開人等於八十六年三月二十五日共同取得優美股份有限公司（以下稱優
  美公司）股份累計達二九、四二三、四五六股，已超過優美公司已發行股份總額百
  分之十（佔優美公司當時已發行股份總額一三○、六一八、六○○股之百分之二二
  ．五二六），其中領先國際公司及威鋒國際公司分別自八十六年九月二十三日及同
  年十月十七日成為新增之共同取得人，上開共同取得人嗣後於八十七年六月十五日
  至同年七月十五日止，減少持股共計三、八四○、○○○股，惟未依申報事項要點
  規定於所持股份變動後即向被告申報，且累計增減變動超過已發行股份總額百分之
  一亦未即公告並向被告申報，被告以上開情事涉嫌違反證券交易法第四十三條之一
  第一項規定，遂依同法第一百七十八條第一項第一款及第一百七十九條規定，以八
  十九年一月十一日（八九）台財證（三）第○○一一八號處分書處原告罰鍰八萬元
  （折合新台幣二四○、○○○元）。原告不服，提起訴願，遭財政部以八十九年十
  二月一日台財訴第0000000000號訴願決定駁回，遂提起本件行政訴訟。
二兩造聲明：
  (一)原告聲明：訴願決定及原處分均撤銷。
  (二)被告聲明求為判決：駁回原告之訴。
三兩造之爭點：
  (一)本件爭點：
    1.原告等與優鑫實業公司、優美椅業公司、前展科技公司、優勝國際公司、領先
      國際公司及威鋒國際公司是否係證券交易法第四十三條之一第一項暨申報事項
      要點第三條第一款所稱以意思聯絡取得股份者之共同取得人？
    2.證券交易法第四十三條之一第一項規定「與他人共同取得任一公開發行公司已
      發行股份總額超過百分之十之股份者」，依申報事項要點第三條第二款，所謂
      與他人共同取得包括「本人及其配偶、未成年子女及二親等以內親屬持有表決
      權股份合計超過三分之一之公司或擔任過半數董事、監察人或董事長、總經理
      之公司取得股份者。」該要點之規定是否逾越母法？
  (二)原告主張之理由：
    1.政府有關行政罰鍰此一限縮人民權利所發布之行政命令，應以法律就其構成要
      件已有授權，且授權之內容及範圍具體明確者為限，被告援引未經法律授權而
      自行頒布之行政命令，認定原告及關係公司構成標的公司之共同取得人，而未
      依證券交易法第四十三條之一第一項規定公告及辦理申報，並據為行政裁罰，
      有違依法行政之原理。按「對人民違反行政法上義務之行為科處罰鍰，涉及人
      民權利之限制，其處罰之構成要件及數額，應由法律定之。若法律就其構成要
      件，授權以命令為補充規定者，授權之內容及範圍應具體明確，然後據以發布
      命令，始符憲法第二十三條以法律限制人民權利之意旨。」為司法院釋字第三
      一三號解釋文所揭櫫，此外，司法院釋字第三九四號及四○二號解釋文亦均在
      闡明斯旨。查證券交易法第四十三條之一第一項所謂「任何人單獨或與他人共
      同取得任一公開發行公司已發行股份總額超過百分之十之股份」之構成要件，
      並未授權主管機關得以命令為補充規定，更遑論授權內容及範圍需符合上開司
      法院解釋應具體明確之意旨。被告竟自行頒布申報事項要點定義「任何人取得
      」及「與他人取得」之內容及範圍（申報事項要點第二、三、四、五點），擅
      認原告及關係公司構成證券交易法第四十三條之一第一項所稱之共同取得人，
      並遽按原告及關係公司共同取得標的公司已發行股份超過百分之十暨後續每次
      持股變動達百分之一未公告及辦理申報之行為處罰，漠視憲法第二十三條及前
      開司法院解釋保障人民權利之本旨，實難謂於法無違。且訴願決定機關以被告
      發布實施之申報事項要點為執行證券交易法第四十三條之一第一項規定所必要
      而無不妥等語塘塞推託，任令被告以未經法律授權之申報事項要點所定義之處
      罰構成要件，科處原告鉅額之行政罰鍰，顯非民主法治國家行政作為所該當，
      殊非所宜。
    2.關於違反證券交易法第四十三條之一第一項所規範申報義務，其處罰依據同法
      第一百七十八條規定，並無連績處罰之制裁，被告擅就原告持有標的公司股份
      超過百分之十暨後績每次持股變動達百分之一之行為，在未有任何通知改善之
      情況下，連續處以三十二次罰鍰，違反「法律保留原則」。按「左列事項應以
      法律定之：：：二、關於人民權利、義務者。」為中央法規標準法第五條所明
      定。因此攸關人民權利、義務至鉅之行政裁罰事項，必須保留給立法機關透過
      制定法律的方式來規範，藉符憲法保障人民權利之意旨，此為法律保留原則所
      當然。查人民違反證券交易法第四十三條之一第一項所規範申報義務，固須依
      證券交易法第一百七十八條第一項第一款規定處以行政罰鍰，惟該法條僅第一
      項第二款至第四款所定情事依同法條第二項規定，始有連續處罰之制裁，且主
      管機關於執行該連續處罰前，尚應責令限期辦理；當行為義務人逾期不辦理者
      ，方得按次連續各處罰鍰。乃被告擅自擴大證券交易法第一百七十八條有關連
      續處罰之適用，對所認原告及關係公司持有標的公司股份超過百分之十暨後續
      每次持股變動達百分之一未公告及辦理申報之行為，在本法無連續處罰且未有
      任何通知改善之情況下，竟按次連續各處罰鍰，顯不符依法行政之原理，背離
      首揭法律保留原則，自屬違誤。訴願決定機關對此明顯違法情節亦不予正視，
      遞予維持，更屬不法。
    3.行政制裁，旨在達到督促相對人履行其未來義務之行政目的，而非以處罰為目
      的，否則將有行政手段對人民所造成的不利益與其所達成的公共利益間顯失衡
      平之議，違反政府行政所應遵循之「比例原則」。按「以上各條列舉之自由權
      利，除為防止妨礙他人自由、避免緊急危難、維持社會秩序或增進公共利益所
      必要者外，不得以法律限制之。」「行政行為，應依下列原則為之：一、採取
      之方法應有助於目的之達成。二、有多種同樣能達成目的之方法時，應選擇對
      人民權益損害最少者。三、採取之方法所造成之損害不得與欲達成目的之利益
      顯失均衡。」及「行政執行，應依公平合理之原則，兼顧公共利益與人民權益
      之維護，以適當之方法為之，不能逾達成執行目的之必要程度。」分別為憲法
      第二十三條、行政程序法第七條及行政執行法第三條所揭櫫政府行政所應遵循
      之「比例原則」。查我國目前雖尚乏行政裁罰之總則性規定，惟觀諸現行有關
      連續處罰之規定，不論係連續處罰、按日連續處罰、按月連續處罰、按次連續
      處罰、按件連續處罰、按日處罰、按次處罰等型態，均以主管機關已有責令行
      為義務人限期改善之行政行為為前提，以達到督促相對人履行其末來義務之行
      政目的，例如建築法第九十條第一項：「違反第七十三條後段規定擅自變更使
      用者，處建築物所有權人或使用人新臺幣六萬元以上三十萬元以下罰鍰，並勒
      令停止使用。得以補辦手續者，令其限期補辦手續，不停止使用或逾期不補辦
      者得連續處罰。」（連續處罰型態）；水汙染防治法第三十八條：「事業或污
      水下水道系統排放廢（污）水，違反第七條第一項或第八條規定者，處新台幣
      六萬元以上六十萬元以下罰鍰，並通知限期改善，屆期仍末完成改善者，按日
      連續處罰。」（按日連續處罰型態）；稅捐稽徵法第四十五條；「依規定應設
      置帳簿而不設置，或不依規定記載者，處新臺幣二千元以上七千五百元以下罰
      鍰，並應通知限於一個月內依規定設置或記載；期滿仍未依照規定設置或記載
      者，處新臺幣七千五百元以上一萬五千元以下罰鍰，並再通知於一個月內依規
      定設置或記載；期滿仍未依照規定設置或記載者，應予停業處分，至依規定設
      置或記載帳簿時，始予復業。」（按月連續處罰型態）；證券交易法第一百七
      十八條第二項：「有前項第二款至第四款規定之情事，經主管機關科處罰鍰，
      並責令限期辦理；逾期仍不辦理者，得繼續限期令其辦理，並按次連續各處四
      萬元以上二十萬元以下罰鍰，至辦理為止。」（按次連續處罰型態）；強制汽
      車責任保險法第四十三條第二項：「財政部為前二項處分時，得按件連續處罰
      至保險人改善為止。」（按件連續處罰型態）；水利法第九十三條之一第二項
      ：「前項行為人，未在限期內回復原狀、清除或廢止違禁設施者，得按日處罰
      。」（按日處罰型態）；水污染防治法第四十四條：「污水下水道系統違反第
      十九條規定者，處新台幣六萬元以上六十萬元以下罰鍰，並通知限期補正或改
      善，屆期仍末補正或完成改善者，按次處罰。」（按次處罰型態）等。乃被告
      對所認原告及關係公司持有標的公司股份超過百分之十暨後續每次持股變動達
      百分之一未公告及辦理申報之行為，逾越本法規定按件連續處罰在先，已有不
      當；且於原告及關係公司於八十六年三月二十五日持有標的公司股份超過百分
      之十，暨同年三月二十八日至四月一日間所持有股份數額第一次變動達百分之
      一未公告及辦理申報時，未給予原告等任何改善補救之機會，竟遲至八十九年
      一月十一日，始一次就所認原告過去三年來持有標的公司股份超過百分之十暨
      後續每次持股變動達百分之一未公告及辦理申報之行為，按次連續處罰，累科
      以原告等鉅額之罰鍰，殊有違行政裁罰旨在達到督促相對人履行其未來義務之
      基本原理，更背離政府行政所應遵循之「比例原則」。雖證券交易法中並未訂
      有如刑法總則有關牽連犯或連續犯從一重處斷或以一罪論之規定，惟本件問題
      癥結在於被告在未責令原告等改善之前提下，執意連續就各次未申報及辦理公
      告之行為，按次科處罰鍰之不當，是訴願決定機關所見，顯無可採。
    4.縱謂本件依證券交易法第四十三條之一第一項前段及後段規定應分別科處罰鍰
      ，惟有關違反後段規定者，由於係基於同一意思所發動，仍應僅能科處一次罰
      鍰。按「人民違反法令所定之義務，該管官署對之而科以一定之制裁，應以所
      發生之行為為標準。如其所為之數個行為，均係基於一個意思所發動，而無獨
      立之性質，則雖有目的與手段之不同，亦僅為組成違反義務行為之個別動作，
      仍應視為一個行為，該管官署既經就所發生之行為量加處罰，則其違反義務之
      狀態即已不復繼續存在，要無更行課以同樣責任之理。」及「私運貨物，如係
      同一貨主，以一行為而將私貨分藏數處，雖查獲有先後之分，但其私運既屬同
      一之意思與行為，應受一次之處罰。」分別為最高行政法院（八十九年七月一
      日改制前為行政法院）二十四年判字第七十一號及四十五年判字第四號判例所
      闡明。是縱謂本件依證券交易法第四十三條之一第一項前段及後段規定因係取
      得人不同之作為義務，而須依八十七年十月三十一日修正申報事項要點第九點
      規定分別科處行政罰鍰。惟該所謂分別科處行政罰鍰，應係取得公開發行公司
      股份超過百分之十未申報（前段規定）及申報事項有變動末補正（後段規定）
      之分別處罰而言。取得人於取得公開發行公司股份超過百分之十後，其申報事
      項有變動未辦理補正之行為，既係基於同一意思所發動，故依前開判例意旨，
      即無更行課以同樣罰鍰之理。乃被告明知此情，卻仍對原告等及關係公司於取
      得標的公司股份超過百分之十後，其每次持股變動達百分之一未公告及辦理申
      報之行為，按次連續科處三十二次罰鍰，置原告等合法權益於不顧，且訴願決
      定機關對此違法處分更視而不見，均難謂適法。
    5.綜上，本件被告援引無法律授權而自行頒布之申報事項要點，恣意擴充認定原
      告及關係公司構成證券交易法第四十三條之一第一項之共同取得人，且在本法
      無連續處罰之適用下，擅自擴大同法第一百七十八條第二項有關連續處罰之規
      定，對所認原告及關係公司共同取得標的公司已發行股份超過百分之十暨後續
      每次持股變動達百分之一未公告及辦理申報之行為，按次連續科處行政罰鍰，
      均有違依法行政之原理及「法律保留原則」。又被告在未有任何通知改善之情
      況下，即行按次連續處罰，背離一般行政裁罰在督促相對人履行其未來義務之
      基本原理及憲法「比例原則」，更難謂適法。再退萬步言，縱謂本件依證券交
      易法第四十三條之一第一項前段及後段規定應分別科處罰鍰，惟有關違反後段
      規定者，由於係基於同一意思所發動，仍應僅能科處一次罰鍰，而無更行課以
      同樣責任之理。
  (三)被告主張之理由：
    1.原告稱「共同取得股份」未依規定申報為科處罰鍰，其構成要件及數額應由法
      律定之，而證券交易法復無就科處罰鍰之構成要件授權以命令為補充規定，被
      告依據申報事項要點第三點之規定認定渠等為共同取得並予以處分，並無法律
      之授權，且據以作為處分罰鍰之依據，顯未依法律之規定，即限制原告之權利
      ，應有違誤；次謂證券交易法僅授權主管機關規定除取得股份之目的、資金來
      源以外無涉及人民權利之申報事項，要無授權主管機關就「共同取得」之構成
      要件為定義之規定，以限制人民權利等語。惟依據證券交易法第二條前段「有
      價證券之募集、發行、買賣，其管理、監督依本法之規定」及同法第三條「本
      法所稱主管機關，為財政部證券暨期貨管理委員會。」之規定，被告為證券交
      易法之主管機關。次依證券交易法第四十三條之一第一項之立法意旨係期使公
      開發行公司股權發生重大變化時，其資訊能即時且充分公開，使證券主管機關
      及一般投資人能瞭解公司股權大量異動的情況、未來公司經營權可能發生之變
      化及經營決策是否連帶發生重大改變。又在證券交易法第四十三條之一第一項
      未對共同取得作定義性規定之前提下，被告為期於執行該法之行政行為時具有
      明確性、可預見性及法律秩序安定性，並自我約束違反該規定被告處分權之行
      使，以落實股權重大異動之管理，特依據該法第四十三條之一第一項之規定—
      主管機關所規定應行申報事項，訂定「證券交易法第四十三條之一第一項取得
      股份申報事項要點」發布實施，就證券交易法第四十三條之一第一項之「取得
      股份」、「共同取得人」、「取得方式」等，予以明白規定其定義及其適用範
      圍，以闡釋該規定之涵義，使取得人間知悉在何種情形屬共同取得人應行申報
      ，核其性質屬補充性的解釋規定，為執行證券交易法第四十三條之一第一項規
      定所必要。綜上所述，被告發布之申報事項要點，已具備行政命令之合法性要
      件，被告援用證券交易法第四十三條之一第一項暨其申報事項要點之規定而作
      成原處分，係符合依法行政原則，自屬適法。
    2.經查本件共同取得人，依被告向經濟部商業司及受託買賣優美股票之證券商，
      調閱渠等之資料，基於下列原因，已符合申報事項要點第三點之（一）、（二
      ）及第四點規定，爰將渠等認定為共同取得人：
      (1)甲○○係優美公司及優鑫實業公司董事長，其子林偉修、乙○○及丙○○擔
        任優鑫實業公司董事及唯一監察人。
      (2)優美椅業公司係優鑫實業公司持股百分之七三‧五一之被投資公司，並由優
        鑫實業公司董事長甲○○擔任董事長。
      (3)前展科技公司係優鑫實業持股百分之三四‧七之被投資公司，並由優鑫實業
        公司董事長甲○○之子林偉修擔任董事長。
      (4)優勝國際投資公司係優美公司持股百分之九九‧九之被投資公司，並由優美
        公司董事長甲○○之子林偉修擔任董事長。
      (5)領先國際投資公司係優美公司持股百分之九八‧八之被投資公司，並由優美
        公司董事長甲○○之子丙○○擔任唯一監察人。
      (6)威鋒國際投資公司係優美公司持股百分之九八‧八之被投資公司，並由優美
        公司董事長甲○○之子林偉修及乙○○擔任董事及唯一監察人。
      (7)依據優美公司所提母公司及子公司短期投資內控及內稽作業流程說明書，乙
        ○○為優勝國際投資公司、領先國際投資公司及威鋒國際投資公司決定買賣
        優美股票時機者，且子公司須按日填報短期投資日報表送總經理批示，以利
        控制投資總額、損益情形及風險管理，子公司同時將日報表轉送母公司財務
        室，股務課除按規定公告申報外，母公司財務室隨時注意其投資標的、金額
        及投資風險分散情形，稽核室亦不定期盤點股票。
      (8)經調閱乙○○及丙○○於八十五年八月至八十八年六月間之成交委託買賣明
        細表查得，渠等委託證券商買賣優美股票之行為，有多日委託時間相近、委
        託價格相同、委託數量相似及委託書編號連續等之情形，明顯有意思聯絡之
        情事，茲謹舉數例說明如下：
        八十五年八月三十日：丙○○於八：五一：五五以一八‧七元委託買進一
          五○仟股，乙○○於八：五一：五九以十八‧八元委託買進一五○仟股，
          丙○○於八：五二：○四以一八元委託買進一五○仟股，上述委託時間及
          價格相近、數量相同且委託書編號連續。
        八十七年七月九日：丙○○於八：四六：二三以三三‧八元委託賣出五○
          仟股，乙○○於八：四六：四五以三三‧九元委託賣出一○○仟股，上述
          委託時間、價格相近且委託書編號連續。
        八十七年七月十日：丙○○於八：四二：四一以三三‧二元委託賣出一五
          ○仟股，乙○○於八：四三：○二以三三‧九元委託賣出一五○仟股，上
          述委託時間及價格相近、數量相同且委託書編號連續。
        八十八年四月一日：丙○○於八：五六：二九以一四‧九五元委託賣出二
          ○仟股，乙○○於八：五六：三四以一四‧九五元委託賣出二○仟股，上
          述委託時間相近、價格及數量相同且委託書編號連續；又丙○○於八：五
          六：五一以一五元委託賣出二○仟股，乙○○於八：五六：五八以一五元
          委託賣出二○仟股，上述委託時間相近、價格及數量相同且委託書編號連
          續；又丙○○於八：五八：一九以一五‧一元委託賣出二○仟股，乙○○
          於八：五八：二四以一五‧一元委託賣出二○仟股，上述委託時間相近、
          價格及數量相同且委託書編號連續。
      (9)綜合前述資料，甲○○、乙○○、丙○○等三人關係密切，且渠等在優鑫實
        業公司、優美椅業公司、前展科技公司、優勝國際投資公司、領先國際投資
        公司及威鋒國際投資公司等公司所擔任之職務及持有之股權，顯然對於前開
        公司之經營、理財決策，應具有決定性之影響力，再從渠等在委託買賣優美
        股票時之行為觀之，縱然市場上委託行為相似之情形容或有之，惟如相似之
        情形多日出現，若言渠等彼此間並無意思聯絡，顯有違常理，且就優美公司
        嚴密控管股票買賣流程及相關客觀事實亦可證明渠等確有共同取得優美股票
        之意思，故被告限於職權雖無法證明渠等在主觀上之意思聯絡，然從上述客
        觀之事實，應足可證明渠等在取得優美股票之過程中，確有意思聯絡存在，
        此核已符合申報事項要點第三點之（一）、（二）及第四點所定義之共同取
        得人關係。
    3.原告主張被告就甲○○、丙○○、乙○○、優鑫實業公司、優美椅業公司、前
      展科技公司、優勝國際公司、領先國際公司及威鋒國際公司於八十六年三月二
      十五日持有標的公司股份超過百分之十，暨後續每次持股變動達百分之一未公
      告及申報之行為，未給予原告等任何改善補救機會，即按次連續處罰，累科以
      原告等鉅額之罰鍰，殊有違行政裁罰旨在達到督促相對人履行其未來義務之基
      本原理，背離政府行政所應遵循之「比例原則」；又稱渠等上開未申報、公告
      之行為係基於同一意思所發動，仍應僅能科處一次罰鍰，被告以同一理由處罰
      原告達三十二次，顯非有理等語。查證券交易法第四十三條之一之立法意旨係
      使股權重大異動之資訊能「即時」且充分揭露與投資人作為其投資決策之參考
      。而證券交易法第四十三條之一第一項前後段之規定，係屬取得人不同之作為
      義務，亦即申報事項要點第一點規定任何人單獨或與其他人共同取得任一公開
      發行公司已發行股份總額超過百分之十之股份者，應於取得後十日內依本要點
      之規定向被告申報，即屬取得人依證券交易法第四十三條之一第一項前段規定
      之作為義務；又申報事項要點第七點之（一）規定所持股份數額增減數量達該
      公開發行公司已發行股份總額百分之一時，應於事實發生之日起二日內公告並
      檢附公告報紙向被告申報，即屬取得人依證券交易法第四十三條之一第一項後
      段規定之作為義務，如此方足以貫徹該規定之立法意旨及規範精神；且證券交
      易法中並未訂有如刑法總則有關牽連犯或連續犯之規定，尚難比附援引非屬行
      政法之刑法總則之規定，予以從一重處斷或以一罪論，故取得人違反任一作為
      義務時均應「按次」分別科處行政罰鍰。被告特於八十七年十月三十一日修正
      發布之申報事項要點中增列第九點當取得人違反任一作為義務時，即應分別科
      處行政罰鍰，以明白宣示前述意旨。綜上所述，原告所稱處罰過當、背離比例
      原則等語，顯有曲解法令之誤，實不足採。
    4.原告既經被告查明為共同取得人，八十六年三月二十五日共同取得優美公司已
      發行總額超過百分之十，嗣後於八十七年六月十五日至八十七年七月十五日止
      減少持股三、八四○千股，累計增減變動達該公司已發行股份總額百分之一，
      未依申報事項要點規定於所持股份變動後二日內向被告申報並公告，被告依據
      證券交易法第一百七十八條第一項第一款及第一百七十九條規定處原告罰鍰八
      萬元，洵屬有據，於法並無違誤。
    理  由
一按「任何人單獨或與其他人共同取得任一公開發行公司已發行股份總額超過百分之
  十之股份者，應於取得後十日內，向主管機關申報其取得股份之目的、資金來源及
  主管機關所規定應行申報之事項；申報事項如有變動時，並隨時補正之。」、「有
  左列情事之一者，處二萬元以上十萬元以下罰鍰：一違反：：：第四十三條之一第
  一項：：：之規定者。」及「法人違反本法之規定者，依本章各條之規定處罰其行
  為之負責人。」分別為證券交易法第四十三條之一第一項、第一百七十八條第一項
  第一款及第一百七十九條所明定。次按「任何人單獨或與其他人共同取得任一公開
  發行公司已發行股份總額超過百分之十之股份時，單獨或共同取得人均應於取得後
  十日內依本要點之規定向證券暨期貨管理委員會申報。」、「本要點所稱任何人取
  得公開發行公司已發行股份，其取得股份包括其配偶、未成年子女及利用他人名義
  持有者」、「本要點所稱與他人共同取得股份之共同取得人包括左列情形：(一)由本
  人以信託、委託書、授權書或其他契約、協議、意思聯絡等方法取得股份者。(二)本
  人及其配偶、未成年子女及二親等以內親屬持有表決權股份合計超過三分之一之公
  司或擔任過半數董事、監察人或董事長、總經理之公司取得股份者。：：：」、「
  前二項規定於本人為法人時，其負責人或有代表權之人亦適用之。」及「所申報事
  項如有變動，應依左列規定辦理：(一)所持有股份數額增、減應即向本會申報，持股
  增、減數量達該公開發行公司已發行股份總額百分之一時應即公告，並檢附公告報
  紙向本會申報；上開申報及公告義務應繼續至單獨或共同取得股份低於該公司已發
  行股份百分之十之股份為止。(二)其他申報事項如有變動，應於事實發生之日起二日
  內公告並檢附公告報紙向本會申報。」分別為申報事項要點第一條、第二條、第三
  條、第四條及第七條所明定。申報事項要點係被告依證券交易法第四十三條之一第
  一項之立法意旨，期使公開發行公司股權發生重大變化時，其資訊能即時且充分公
  開，使證券主管機關及一般投資人能瞭解公司股權大量異動的情況、未來公司經營
  權可能發生之變化及經營決策是否連帶發生重大改變，在證券交易法第四十三條之
  一第一項未對共同取得作定義性規定之前提下，為期於執行該法之行政行為時具有
  明確性、可預見性及法律秩序安定性，並自我約束違反該規定被告處分權之行使，
  以落實股權重大異動之管理，而依據該法第四十三條之一第一項之規定─主管機關
  所規定應行申報事項所訂定發布實施。該申報事項要點如不違反證券交易法第四十
  三條之一第一項之規範目的，自得適用之。茲就本件爭點分述如次：
  (一)原告等與優鑫實業公司、優美椅業公司、前展科技公司、優勝國際公司、領先國
    際公司及威鋒國際公司是否係證券交易法第四十三條之一第一項暨申報事項要點
    第三條第一款所稱以意思聯絡取得股份者之共同取得人？
    1.證券交易法第四十三條之一第一項規定之共同取得，應包括基於一定之法律關
      係、或共同之意思聯絡，或共同集資（包括分別共有或公同共有）而所有者而
      言，始符證券交易法第四十三條之一第一項之立法意旨。因此，申報事項要點
      第三條第一款規定由本人以信託、委託書、授權書或其他契約、協議、意思聯
      絡等方法取得股份者，為共同取得，應不違反證券交易法第四十三條之一第一
      項之規範目的，自得適用之。
    2.據被告向經濟部商業司及受託買賣優美股票之證券商，調閱原告之資料結果：
      (1)甲○○係優美公司及優鑫實業公司董事長，其子林偉修、乙○○及丙○○擔
        任優鑫實業公司董事及唯一監察人。
      (2)優美椅業公司係優鑫實業公司持股百分之七三‧五一之被投資公司，並由優
        鑫實業公司董事長甲○○擔任董事長。
      (3)前展科技公司係優鑫實業持股百分之三四‧七之被投資公司，並由優鑫實業
        公司董事長甲○○之子林偉修擔任董事長。
      (4)優勝國際投資公司係優美公司持股百分之九九‧九之被投資公司，並由優美
        公司董事長甲○○之子林偉修擔任董事長。
      (5)領先國際投資公司係優美公司持股百分之九八‧八之被投資公司，並由優美
        公司董事長甲○○之子丙○○擔任唯一監察人。
      (6)威鋒國際投資公司係優美公司持股百分之九八‧八之被投資公司，並由優美
        公司董事長甲○○之子林偉修及乙○○擔任董事及唯一監察人。
      (7)依據優美公司所提母公司及子公司短期投資內控及內稽作業流程說明書，擔
        任優勝國際公司經理之乙○○，為實際操作人員，決定買賣優美股票時機者
        。以上有公司變更登記事項卡影本及優美公司提出之母公司與子公司短期投
        資內控及內稽作業流程說明書影本附原處分卷可按。上開說明書內關於「實
        際交易呈核或控管作業說明」載明：
        在總經理授權額度內由操作人決定標的及進出時機。
        操作人、股票保管、帳務處理獨立作業，以防舞弊。
        按日填報短期投資日報表送總經理批示，以利控制投資總額、損益情形及
          風險管理，子公司同時將日報表轉送母公司財務室，股務課除按規定公告
          申報外，母公司財務室隨時注意其投資標的、金額及投資分散情形，以掌
          握其投資風險。
        稽核室不定期盤點股票、帳務。
    由上開優美公司嚴密控管股票買賣等流程可知，原告等與優鑫實業公司、優美椅
    業公司、前展科技公司、優勝國際公司、及領先國際公司間，縱未共同集資，亦
    有共同意思聯絡，自不待言。
    3.再依「優美股票集團投資人買賣明細統計表」影本觀之，亦顯有意思聯絡：
      (1)八十五年五月十八日：原告等與優鑫實業公司、優美椅業公司、前展科技公
        司持有優美公司已發行股份比率為21.127%。迄至八十六年二月十九日優勝
        國際公司買進股票止，原告（含上開公司）於短日內或單獨、或二至三人（
        公司）買進或賣出，持有比率維持在20.095%至22.114%之間。
      (2)八十六年三月二十五日：原告等與優鑫實業公司、優美椅業公司、前展科技
        公司、優勝國際公司持有優美公司已發行股份累計達二九、四二三、四五六
        股，已超過該公司已發行股份總額百分之十（佔優美公司當時已發行股份總
        額一三○、六一八、六○○股之比率為22.526%）。另領先國際投資公司及
        威鋒國際投資公司自八十六年九月二十三日及同年十月十七日分別為新增之
        共同取得人，前揭共同取得人嗣後於八十七年六月十五日至八十七年七月十
        五日止，減少持股三、八四○仟股，累計增減變動超過優美公司已發行股份
        總數百分之一。
    4.再經被告調閱乙○○及丙○○於八十五年八月至八十八年六月間之成交委託買
      賣明細表查得，渠等委託證券商買賣優美股票之行為，有多日委託時間相近、
      委託價格相同、委託數量相似及委託書編號連續等之情形，明顯有意思聯絡之
      情事，其中於八十五年八月三十日：丙○○於八：五一：五五以一八‧七元委
      託買進一五○仟股，乙○○於八：五一：五九以十八‧八元委託買進一五○仟
      股，丙○○於八：五二：○四以一八元委託買進一五○仟股；八十七年七月九
      日：丙○○於八：四六：二三以三三‧八元委託賣出五○仟股，乙○○於八：
      四六：四五以三三‧九元委託賣出一○○仟股；八十七年七月十日：丙○○於
      八：四二：四一以三三‧二元委託賣出一五○仟股，乙○○於八：四三：○二
      以三三‧九元委託賣出一五○仟股；八十八年四月一日：丙○○於八：五六：
      二九以一四‧九五元委託賣出二○仟股，乙○○於八：五六：三四以一四‧九
      五元委託賣出二○仟股，丙○○於八：五六：五一以一五元委託賣出二○仟股
      ，乙○○於八：五六：五八以一五元委託賣出二○仟股；丙○○於八：五八：
      一九以一五‧一元委託賣出二○仟股，乙○○於八：五八：二四以一五‧一元
      委託賣出二○仟股，上述委託時間相近、價格及數量相同且委託書編號連續，
      有委託買賣明細表影本附原處分卷可按，原告等違規之事實堪以認定。從而原
      告等未依申報事項要點規定於所持股份變動後即向被告申報，且累計增減變動
      超過已發行股份總額百分之一，亦未依申報事項要點規定於所持股份變動後二
      日內向被告申報並公告，被告以上開情事違反證券交易法第四十三條之一第一
      項規定，遂依同法第一百七十八條第一項第一款及第一百七十九條規定，科處
      原告等罰鍰捌萬元，並無不合，訴願決定予以駁回，亦無不合，均應予維持。
  (二)證券交易法第四十三條之一第一項規定「與他人共同取得任一公開發行公司已發
    行股份總額超過百分之十之股份者」，依申報事項要點第三條第二款，所謂與他
    人共同取得包括「本人及其配偶、未成年子女及二親等以內親屬持有表決權股份
    合計超過三分之一之公司或擔任過半數董事、監察人或董事長、總經理之公司取
    得股份者。」該要點之規定是否逾越母法？
    1.按申報事項要點第三條規定：「本要點所稱與他人共同取得股份之共同取得人
      包括：：：(二)本人及其配偶、未成年子女及二親等以內親屬持有表決權股份合
      計超過三分之一之公司或擔任過半數董事、監察人或董事長、總經理之公司取
      得股份者」，乃係就申報義務主體所取得之股份範圍加以規範，如違背證券交
      易法第四十三條之一第一項之規範目的，自不得援用之。查證券交易法第二十
      二條之二第一項規定，已依該法發行股票公司之董事、監察人、經理人或持有
      公司股份總額超過百分之十之股東，應依該條所規定之一定方式為之。同法第
      二十五條第一項規定，公開發行股票之公司於登記後，應將其董事、監察人、
      經理人或持有公司股份總額超過百分之十之股東，所持有之本公司股票種類、
      股數及票面金額，向主管機關申報並公告之。同法第一百五十七條之一第一項
      規定，發行股票公司之董事、監察人、經理人或持有公司股份總額超過百分之
      十之股東，獲悉有重大影響公司股票價格之消息時，在消息公開前不得為股票
      之買賣限制等，依各該法條之規定，均包括其配偶、未成年子女及利用他人名
      義而持有股票者在內（第二十二條之二第三項、第二十五條第三項、第一百五
      十七條之一第五項）。申言之，上開相關證券交易法之規定，就董事、監察人
      經理人及持有公司股份總額超過百分之十之股東有關申報義務之課予、股票移
      轉自由權利之限制，適用於其配偶、未成年子女及利用他人名義而持有股票者
      ，均已有明文規定，而同法第四十三條之一對於所謂共同取得人，既無類似之
      明文規定，依法律之邏輯解釋原則，申報事項要點第三條第二款即不應予以擴
      張解釋。
    2.被告以原告等與優鑫實業公司、優美椅業公司、前展科技公司、優勝國際公司
      之負責人間有申報事項要點第三條第二款所規定之上開關係為由，認係共同取
      得，將八十七年六月十五日至同年七月十五日累計減少持股予以合併計算，認
      已超過百分之一，於法雖有未合，惟原告等與上開公司有意思聯絡之共同取得
      關係，前已詳述，結果並無不同，原處分及訴願決定關於此部分之適用，容有
      不當，仍應予維持。
  (三)違反證券交易法第四十三條之一第一項後段規定，而應依同法第一百七十八條第
    一項第一款規定處罰者，可否按次處罰？
    查證券交易法第四十三條之一之立法意旨係使股權重大異動之資訊能「即時」且
    充分揭露與投資人作為其投資決策之參考。而證券交易法第四十三條之一第一項
    前後段之規定，係屬取得人不同之作為義務，亦即申報事項要點第一條規定任何
    人單獨或與其他人共同取得任一公開發行公司已發行股份總額超過百分之十之股
    份者，應於取得後十日內依申報事項要點之規定向被告申報，即屬取得人依證券
    交易法第四十三條之一第一項前段規定之作為義務；又申報事項要點第七條第一
    款規定所持股份數額增減數量達該公開發行公司已發行股份總額百分之一時，應
    於事實發生之日起二日內公告並檢附公告報紙向被告申報，即屬取得人依證券交
    易法第四十三條之一第一項後段規定之作為義務，如此方足以貫徹該規定之立法
    意旨及規範精神；且證券交易法中並未訂有如刑法總則有關牽連犯或連續犯之規
    定，尚難比附援引非屬行政法之刑法總則之規定，予以從一重處斷或以一罪論，
    故取得人違反任一作為義務時均應「按次」分別科處行政罰鍰，且無須事先通知
    改善始得處罰，殆無疑義。證券交易法第一百七十八條第一項之規定，核與同條
    第二項連續處罰之性質不同，無待另於該條第二項重為規定。原告等主張該條第
    二項僅限第一項第二款至第四款所定情事，始有連續處罰之制裁，且被告於執行
    該連續處罰前，未責令限期辦理；即按次連續各處罰鍰，顯不符依法行政之原理
    ，悖離「法律保留原則」云云，不足採取。再者，任何人單獨或與他人共同取得
    任一公開發行公司百分之十股份及其後之持股變動情形均未向被告申報者，若僅
    以其違反證券交易法第四十三條之一第一項前段規定處罰，而未以違反後段之規
    定予以處罰，相較於已依該條項前段規定向被告申報，而就其後持股異動未向被
    告申報，而以違反後段之規定予以按次處罰者（持股增減變動累計達百分之一未
    申報者處罰一次），將導致處罰輕重不公，無異鼓勵取得人自始即不申報之情形
    發生，如此將違反公平原則及證券交易法第四十三條之一規定之立法意旨。參以
    被告於八十七年十月三十一日修正發布之申報事項要點中，特增列第九條當取得
    人違反任一作為義務時，即應分別科處行政罰鍰，即明白宣示前述意旨。原告等
    所稱原處分處罰過當、悖離比例原則云云，亦不足採。
二綜上所述，本件原告等猶執前詞，聲請撤銷原處分及訴願決定，難認為有理由，應
  予駁回。
三據上論結，本件原告之訴為無理由，應依行政訴訟法第九十八條第三項前段、第一
  百零四條，民事訴訟法第八十五條第一項前段規定，判決如主文。
中    華    民    國      九十      年    十一        月      三十      日
                            臺 北 高 等 行 政 法 院  第 二 庭
                                           審 判 長  法    官  王立杰
                                                     法    官  陳雅香
                                                     法    官  黃本仁
右為正本係照原本作成。
如不服本判決，應於送達後二十日內，向本院提出上訴狀並表明上訴理由，如於本判
決宣示後送達前提起上訴者，應於判決送達後二十日內補提上訴理由書（須按他造人
數附繕本）。
中    華    民    國      九十      年    十二        月      三        日
                                                     書 記 官  姚國華


司法院資訊處製作；財團法人民間司法改革基金會備份。
